【裁判字號】    92,重訴,378
【裁判日期】    920731
【裁判案由】    清償借款等
【裁判全文】
臺灣臺北地方法院民事判決                        九十二年度重訴字第三七八號
    原      告  第一商業銀行股份有限公司
    法定代理人  陳建隆
    訴訟代理人  陳麗芳
    訴訟代理人  葉大殷律師
    複  代理人  張勝傑律師
    被      告
    兼  右一人
    法定代理人  李祁昌
    被      告  己○○原名林.
    被      告  乙○○
    被      告  丙○○
    被      告  甲○○
    被      告  丁○○
    右  一  人
    訴訟代理人  簡燦賢律師
右當事人間請求清償借款等事件，本院判決如左：
    主  文
被告應連帶給付原告新台幣壹仟佰貳拾肆萬陸仟佰拾捌元，及如附表所示之利
息、違約金。
訴訟費用由被告連帶負擔。
本判決於原告以新台幣肆佰肆拾貳萬元供擔保後，得假執行。但被告丙○○﹑丁○○
於假執行程序實施前，以新台幣佰貳拾肆萬陸仟佰拾捌元供擔保後，得免為假
執行。
    事  實
甲、原告方面：
壹、聲明：除假執行擔保金額外，如主文所示。
貳、陳述：
一、被告居易成網路科技股份有限公司（下稱居易成網路公司，原名資升企業有限公
    司，下稱資升公司）於八十一年五月十一日及八十三年五月二十日分別與原告簽
    訂授信往來約定書，並於前開日期分別邀同其餘被告己○○（原名林瑟昭）、李
    祁昌、乙○○、丙○○、甲○○、丁○○為其借款之連帶保證人，自八十七年七
    月十日起，被告資升公司陸續書立借據向原告申請借款。嗣因被告資升公司無力
    清償借款，原告乃於取得拍賣抵押物之執行名義後，聲請民事執行處拍賣被告之
    不動產後取償，惟經拍賣分配之結果原告僅獲分配執行費二十萬三千九百九十元
    、利息六百五十七萬四千三百七十五元、違約金一百十六萬七千九百七十三元（
    利息違約金計至九十一年五月二十一日止）、本金一千一百十五萬三千六百六十
    二元，尚有一千三百二十四萬六千三百三十八元不足受償。
二、按本件屬未定期限之最高限額保證，原告得請求被告等連帶負清償之責；被告丁○○於其簽署之系爭保證書業已明白載明：「連帶保證人乙○○等今向第一商業
    銀行股份有限公司保證資升企業有限公司於現在（包括過去所負現在尚未清償）
    及將來，對貴行所負之借款．．．等及其他一切債務」，足見被告丁○○於簽訂
    該保證書時業已明知不論其後資升公司實際向原告借款時是否將其再列為連帶保
    證人，其均須依系爭保證書負連帶保證責任，至其所辯原告曾告知其當時簽訂之
    保證書只是預做告知耳，不會有任何責任等語云云，與事實不符，更與前述保證
    書文義相矛盾。保證契約之成立，祗須雙方當事人意思表示一致即可，至被保證
    之主債務，固應於保證成立之前發生，但無須為現實的發生，以已有發生之基礎
    ，而將來可發生即為已足，又將來之債務之數額亦不以現實具體決定為必要，祗
    定其最高額限額即可，本件被告既於八十一年五月十一日簽立保證書，就主債務
    人現在及將來發生之債務連帶負全部償付之責任，則揆諸前述說明，被告就主債
    務人嗣後向原告所借款項即應依該保證書連帶負全部償付之責，不因被告是否在
    主債務人之借據上再次任連帶保證人而有不同；又，依最高法院七十七年台上字
    第九四三號判例揭明：「保證人與債權人約定就債權人與主債務人間所生一定債
    之關係範圍內之不特定債務，預定最高限額，由保證人保證之契約，學說上稱為
    最高限額保證。此種保證契約如定有期間，在該期間內所生約定範圍內之債務，
    不逾最高限額者，均為保證契約效力所及；如未定期間，保證契約在未經保證人
    依民法第七百五十四條規終止或有其他消滅原因以前，所生約定範圍內之債務，
    亦同。故在該保證契約有效期間內，已發生約定範圍內之債務，縱因清償或其他
    事由而減少或消滅，該保證契約依然有效，嗣後所生約定範圍內之債務，於不逾
    最高限額者，債權人仍得請求保證人履行保證責任」。最高法院九十二年一月二
    十九日作成之九十二年台上字第二五０號民事判決更就與本件保證書約定內容完
    全相同之案例，明白認定其性為未定期限之最高限保證，前揭判決之案件事實為
    「系爭保證書約定，連帶保證人即上訴人向第一商業銀行股份有限公司包括總行
    及所屬各分支機構保證台灣帝系股份有限公司於現在、包括過去所負現在尚未清
    償及將來對貴行所負之借款、票據、保證、損害賠償等及其他一切債務，以本金
    新台幣伍仟萬元為限額，願與債務人連帶負全部償付之責任」，此等保證書之約
    定內容，除當事人名稱與最高限額之金額外，與系爭保證書之約定內容完全相同
    。又，前揭判決就此等契約性質明認：「是上開保證契約，並未約定連帶保證契
    約所保證之期限，故其性質屬未定期限之最高限額保證」。依前揭最高法院判例
    及判決意旨，本件被告丁○○、丙○○等人，於八十一年五月十一日簽署保證書
    ，就資升公司對於原告於當時及將來所負之債務，在壹億元範圍內連帶負全部償
    付之責任，且此等保證未定有期限，為被告等所不爭執，其性質自屬未定期限之
    最高限額保證。
三、被告資升公司於八十七年七月十日起陸續向原告借貸款項，其借款期間與金額既
    在被告丁○○、丙○○等與原告所訂之最高限額保證契約之有效期間及最高限額
    範圍內，則原告自得請求被告丁○○、丙○○等連帶保證人履行其連帶保證責任
    。被告丁○○、丙○○辯稱其未完成系爭各筆借款之保證行為及無須負保證責任
    云云，不僅與系爭保證書及約定書文義不符，更與前揭判例意旨有違。本件非屬
    定有期限之保證，且原告並未允許主債務人延期清償，故無民法第七百五十五條
    規定之適用；前揭最高法院七十七年台上字第九四三號判例另亦揭明：「 (最高
    限額保證)除有特約外，亦無以約定範圍內某特定債務之清償完畢日作為此種保
    證契約終期之可言。此與一般保證係就主債務人之特定債務為保證，於該特定債
    務消滅時，保證契約即歸消滅者不同」，由是可知，本件被告資升公司向原告所
    借各筆特定款項雖定有期限，惟此等特定債務之期限並不影響被告丁○○與原告
    間所成立未定有期間之最高限額抵押之保證契約性質。又，前揭最高法院九十二
    年台上字第二五０號民事判決所示延期清償，該同意延期清償之期間既在上訴人
    未通知原告終止該保證契約前提下，依前開最高法院四十三年台上字第一九二號
    及五十年台上字第一四七號判例所示，上訴人自不得依民法第七百五十五條之規
    定主張免除其保證人之責任。本件被告丁○○與原告間所成立之保證契約暨屬未
    定有期間之保證，且目前尚有效期間內，則不論原告是否曾同意被告資升公司延
    期清償，依該判決意旨，自均無民法第七百五十五條規定之適用。
四、原告從未允許主債務人即被告資升公司延期清償，被告資升公司就系爭借款所繳
    交之利息亦僅至八十八年六月二十五日止而已，至被告丁○○所舉之存證信函提
    及資升公司曾按月攤還五萬元至八十九年十二月份乙事，係因該公司無力償還全
    數借款而自行以每月攤還五萬元之方式清償部分借款，原告從未同意其延期清償
    。本件被告丁○○及丙○○等人所簽立之保證書業已明白載明：「連帶保證人乙○○等今向第一商業銀行股份有限公司保證資升企業有限公司於現在（包括過去
    所負現在尚未清償）及將來，對貴行所負之借款．．．等及其他一切債務」，足
    見被告丁○○於簽訂該保證書時業已明知其後資升公司實際向原告借款時，渠等
    即須依系爭保證書負連帶保證責任。本件資升公司於被告等人簽訂保證書及約定
    書後約六年間向原告所借之款項，核屬被告等人簽約時所預見之範圍內，被告丁○○等自須為被告資升公司之借款連帶負清償責任，如此不僅符合各該被告簽訂
    保證書時之真意，亦與公平原則相符。反之，被告等既於簽約時約明願為主債務
    人將來之借款連帶負保證之責，如任令其於債權人求償時得以時間經過為由，主
    張不須負擔任何責任，反與公平原則有違，其理至明，無待深論。準此，被告實
    不得以資升公司於其簽訂保證書及約定書六年有餘後始向原告借款，且借款時未
    再告知渠等為由，主張無須負連帶保證責任。
五、原告辦理本件資升公司借款案，均係依系爭約定書及保證書之約定為之，且原告
    提起本件訴訟請求被告等連帶負清償之責，亦係依法行使權利，實無任何違反誠
    實信用原則之可言；至被告等係基於何等動機而自願擔任資升公司之連帶保證人
    ，本非原告所能得知，被告空言主張係受資升公司所騙云云，毫無足採。
參、證據：提出借據十紙、保證書二紙、約定書八紙、本院九十年度執字第一七四八
    八號分配表、公司變登記事項卡、
乙、被告方面：
Ａ﹑被告居易成網路科技股份有限公司（即資升公司）﹑李祁昌﹑己○○﹑甲○○部
    分：被告均未於言詞辯論期日到場，亦未提出書狀作何聲明或陳述。
Ｂ﹑被告乙○○部分：被告未於最後言辭辯論期日到場，據其以前到場之陳述﹑聲明
    如下：
壹、聲明：駁回原告之訴。
貳、陳述：否認八十七年借據十一張上之簽名為真正。
Ｃ、被告丙○○部分：
壹﹑聲明：駁回原告之訴；如受不利益判決，並願供擔保請求免為假執行之宣告。
貳﹑陳述：
一、不否認在連帶保證書上簽名，但所有借據均無被告之簽名。
二、保證未定期間者，保證人於主債務期間屆滿後，得定一個月以上之相當期限，催
    告債權人於其期限內，向主債務人為審判上之請求；債權人不於前項期間內向主
    債務人為審判上之請求者，保證人免其責任。民法第七百五十三條定有明文；亦
    即，被告若知主債務人之清償期，則於清償期屆滿後，即得依民法第七百五十三
    條規定，請求原告對主債務人為審判上之請求，如債權人未為審判上之請求，保
    證人即免其責任。惟若債權人自始未通知保證人有關主債務人之借款金額、清償
    期等重要因素，保證人即無從知悉主債務之清償期，自無從依民法第七百五十三
    條規定，請求債權人於一個月以上相當期限向主債務人為審判上請求。因此，金
    融機構於債務人借款時，均會要求連帶保證人於借據上連帶保證人處簽名、蓋章
    ，除確認連帶保證人之保證身分外，亦確認連帶保證人知悉主債務人借款之金額
    及其清償期，俾連帶保證人得依民法第七百五十三條規定，行使審判請求權，若
    債權人怠於請求審判時，保證人即可免其責任；本條規定，係為保護保證人而設
    ，為保證人免除保證責任之法定理由之一，應屬強制規定而不得以特約免除。
三、被告擔任資升公司之連帶保證人並未定有期限；又，被告所為保證為最高限額保
    證，對於債務如何確定，應另以借據確定結算；惟原告告自始即未通知被告有關
    資升公司之借款日期、金額、清償期限，被告均無從知曉。資升公司於八十一年
    五月起始陸續向原告申請借款，且大都為一年期之短期借款，於一年期滿即行清
    償，資升公司如有需求，須另行邀連帶保證人向原告共同簽發借據始得借款，故
    原告之貸款程序，除保證書外，主債務人及連帶保證人尚須共同簽署借據，始完
    成借貸及保證契約之全部行為，而由原告據以付款始發生借貸及保證之效力。本
    件資升公司向原告借款時，並未邀被告於借據上擔任連帶保證人，亦即資升公司
    自八十七年七月十日起陸續向原告借款時，被告於借據上均未曾擔任連帶保證人
    ，且原告又未通知被告借款之事實，被告無從知悉資升公司之借款事實暨清償期
    限，無從依據民法第七百五十三條規定，請求原告向主債務人即資升公司為審判
    上請求；此外，被告即使未於借據上簽名或蓋章擔任連帶保證人，就保證責任而
    言，被告應尚未完成各該筆借款之保證行為，自對八十七年七月十日起各該筆借
    款債務不負保證責任。
四、本件為最高限額人的保證，但不是不定期限，就本契約而言，一定要主債務人的
    債務是不定期，保證債務才有不定期可言，保證債務的期限以主債務的期限為期
    限。
Ｄ、被告丁○○部分：
壹﹑聲明：駁回原告之訴；如受不利益判決，並願供擔保請求免為假執行之宣告。
貳﹑陳述：
一、被告確於八十一年五月十一日對原告簽署保證書，由被告與其他共同被告擔任資
    升公司對於原告所負債務（包括將來發生之債務）於一億元範圍內負保證責任；
    被告於八十一年間簽署所謂保證書時，原告告知將來倘資升公司實際借款時，將
    另簽訂借據，屆時將另行通知為連帶保證人之簽署，此時簽訂保證書僅預做告知
    ，並無任何責任，被告聽信原告前開所稱故而簽署，實際上所有銀行作業習慣亦
    是如此。原告遲至八十七年方借款資升公司，借款時須另訂借款契約，但借據中
    僅要求共同被告戊○○、林瑟昭、乙○○等人為連帶保證人並簽署於借據上，並
    未要求被告為借款之連帶保證人，從而原告於簽訂所謂一億元範圍之保證契約後
    ，始終未再與被告有任何接觸，其後系爭之十一紙借款並無以被告為連帶保證人
    之意思，雙方原先對於一億元範圍為內容之保證意思固已合致，但具體借款時，
    原告無以被告為連帶保證人之意思，雙方對於具體借款契約之內容並無任何意思
    表示合致，具體借款契約應視為契約之更新，而對於被告等未列名於具體借款契
    約連帶保證人，應是原告已拋棄受保證利益之意思表示；又，本件資升公司向原
    告借款乃至八十六年八月十四日伊始，後由原告准予延期清償。
二、原告據以主張之借款債權十一張之借據，均載借款期間為「期間自八十七年八月
    四日起至八十八年八月四日止」等類此一年清償期之記載，從而八十一年間原告
    所簽署之保證書固未定有期限，但實際借款時則已定有期限，對於本件十一紙借
    款系特定且定期之借款，若原告允許主債務人資升公司延期清償，被告仍否須負
    保證責任則有疑義。民法第七百五十五條規定，就定有期限之債務為保證者，如
    債權人允許主債務人延期清償，保證人除對其延期已為同意外，不負保證責任。
    八十八年四月二十一日修正公布，八十九年五月五日施行之民法第七百三十九條
    之一固規定，本節所定保證人之權利，除法律有規定外，不得預先拋棄。八十九
    年五月五日修正施行之民法債編施行法第三十三條並規定，修正之民法七百三十
    九條之一之規定，於民法債編修正施行前成立之保證亦適用之。惟於民法債編修
    正前就定有期限之債務為保證，保證人預先同意債權人得允許主債務人延期清償
    者，倘債權人係在修正民法第七百三十九條之一施行前允許主債務人延期清償，
    其允許延期清償既在該修正規定施行前，保證人自不得引用該修正規定，謂其不
    負保證責任，最高法院九十一年台上字第三號判決；易言之，被告於八十一年間
    所簽署之保證契約，其上未定有期限，但實際借款時即於借據上載明期限，就
    本件系爭債務被告乃定有期限之保證，而前開保證書上亦載稱准予原告同意延期
    清償，被告仍負保證之責；但若原告係在八十九年五月五日民法第七百三十九條
    之一公布施行後，猶允許主債務人資升公司延期清償，被告即不負保證責任。
三、民法第七百五十條所謂允許主債務人延期清償「除明示允許外，尚有默示之允許
    ，債權人於清償期屆滿後，不向主債務人請求給付，而繼續收取利息，毫無催索
    清償之事實者，自應認為默示允許主債務人延期清償。」 (最高法院九十年台上
    字第二二八二號判決)，本案就已定有期限之債務，清償期分別記載為八十八年
    五月十五日、同年七月十日、同年七月十三日、同年七月二十日、同年七月二十
    一日、同年七月二十二日、同年七月二十三日、同年七月二十四日、同年七月二
    十七日、同年八月四日、同年八月二十七日，然原告至九十年始聲請強制執行。
    原告於八十九年五月五日後，繼續向資升公司收取利息而允許主債務人資升公司
    延期清償，有存證信函可證。
參、證據：提出台北民權郵局第三五三號存證信函為證。
    理  由
甲、程序事項：
    本件被告居易成網路公司﹑李祁昌﹑己○○﹑乙○○﹑甲○○未於最後言詞辯論
    期日到場，無民事訴訟法第三百八十六條所列各款情形，依原告之聲請，由其一
    造辯論而為判決。
乙、實體事項：
一﹑本件原告起訴主張：被告居易成網路公司自八十七年七月十日起，陸續向原告借
    款，而其餘被告則為連帶保證人，但被告居易成網路公司無力清償借款，經原告
    聲請強制執行，僅獲部分清償，尚有本金一千三百二十四萬六千三百三十八元未
    受償，依消費借貸﹑連帶保證關係，請求被告連帶清償之事實，業已提出借據十
    紙、保證書二紙、約定書八紙、本院九十年度執字第一七四八八號分配表、收息
    記錄查詢單等為證。被告居易成網路公司﹑李祁昌﹑己○○﹑甲○○均未到場或
    提出書狀為爭執，視為自認。被告乙○○﹑丙○○﹑丁○○雖不否認上開八十一
    年五月十一日保證書之真正，其為連帶保證人之事實，但以：其並未於借據上簽
    名，未完成借貸及保證契約之全部行為，且被告居易成網路公司之借貸期限大都
    為一年期之短期借款，債務既定有清償期限，其連帶保證自非不定期限，原告應
    有同意被告居易成網路公司延期清償而收取利息之行為，未經其同意，其無須負
    保證責任等語置辯。
二﹑按保證人與債權人約定，就債權人與主債務人間所生之不特定債務，預定最高限
    額，由保證人負保證責任之契約，學說上稱為最高限額保證契約，此種保證若訂
    有期間，於期間內所生債務不逾最高限額者，均為保證契約效力所及；若未定期
    間，則保證契約在未經保證人依民法七百五十四條規定終止契約，或有其他消滅
    原因發生前所生約定範圍內之債務，自亦為保證契約效力所及。故在該保證契約
    有效期間內已發生債務，縱因清償或其他事由而減少或消滅，該保證契約依然有
    效，嗣後所生債務，如未逾最高限額，債權人仍得請求保證人履行保證責任，最
    高法院七十七年臺上字第九四三號判例意旨可參。依被告不否認真正之系爭保證
    書載明：「連帶保證人乙○○等今向第一商業銀行股份有限公司保證資升企業有
    限公司於現在（包括過去所負現在尚未清償）及將來，對貴行所負之借款．．．
    等及其他一切債務，以本金新台幣一億元為限額，願與債務人連帶負全部償付之
    責任」，自係屬最高限額保證契約，且該保證契約並未定有保證期限，自屬不定
    期限之最高限額保證，被告認因主債務定有期限，其連帶保證應亦為定有期限，
    並不足採。
三﹑查保證債務雖具附屬性，以主債務之存在為前提，但誠如前述，該保證契約，既
    為未定期限之最高限額保證，保證之債務包括將來所發生之借款債務，且該保證
    契約未經終止，此經被告自認在卷，於有效期間內，嗣後所生債務，如未逾最高
    限額，被告依保證契約，自須負保證責任，並不因被告未於成立保證契約後之債
    權證明上簽名，即認未完成借貸及保證契約之全部行為，此為最高限額保證與普
    通保證債務不同之處，被告辯稱：「於八十一年間簽署所謂保證書時，原告告知
    將來倘資升公司實際借款時，將另簽訂借據，屆時將另行通知為連帶保證人之簽
    署，此時簽訂保證書僅預做告知」云云，為原告所否認，被告無法舉證證明為真
    實，自無可信。另被告以普通保證之觀點，未舉出確實之證據，而為法律上之主
    張，未考量最高限額保證之特殊性，認主債務成立時未通知被告，即無以被告為
    連帶保證人之意思，具體借款應視為契約之更新云云，並不可採。
四﹑又如前述，於未定期限之最高限額保證契約，在保證人依民法第七百五十四條規
    定終止或有其他消滅原因以前，所生約定範圍內之債務，不逾最高限額者，均為
    保證契約效力所及。故在該保證契約有效期間內，所發生約定範圍內之債務，如
    債權人允許債務人延期清償，而所延展之清償期仍在保證契約有效期間內者，保
    證人仍不得主張不負保證責任（最高法院九十一年度台上字第一五三七號判決參
    照）。按繼續收取利息並不即等同於默示同意延期清償，尚須依其他客觀情事而
    為決定，被告雖提出原告之台北民權郵局第三五三號存證信函，認原告有默示同
    意被告居易成網路公司延期清償之意思，但原告否認有同意延期清償，被告未能
    舉出其他積極證據以證明，其主張原告有同意延期清償云云，並不足採。退步言
    之，縱認被告確有同意延期清償之事實，但依上開論述，於保證契約有效期間內
    ，所為之允許延期清償，被告仍須負保證契約責任。
五﹑從而，原告依據消費借貸契約及連帶保證契約，請求被告連帶給付借款一千三百
    二十四萬六千三百三十八元，及如附表所示之利息、違約金，為有理由，應予准
    許。
丙、假執行之宣告：
    原告、被告丙○○、丁○○陳明願供擔保請為宣告假執行或免為假執行，經核均
    與規定相符，爰分別酌定相當之擔保金額予以宣告。
丁、結論：本件原告之訴為有理由，依民事訴訟法第三百八十五條第一項前段、第八
    十五第二項、第三百九十條第二項﹑第三百九十二條，判決如主文。
中      華      民      國    九十二    年      七      月    三十一    日
                                            民事第六庭  法  官    侯水深
右為正本係照原本作成
如對本判決上訴，須於判決送達後廿日內向本院提出上訴狀
中      華      民      國    九十二    年      七      月    三十一    日
                                                        書記官    林秀妙


司法院資訊處製作；財團法人民間司法改革基金會備份。
